臺灣彰化地方法院民事判決　94年度訴字第285號
原　　　告　甲○○
被　　　告　乙○○
訴訟代理人　黃精良律師
上列當事人間請求損害賠償等事件，本院於民國 94 年 10 月
27 日言詞辯論終結，判決如下：
    主      文
原告之訴及假執行之聲請均駁回。
訴訟費用由原告負擔。
    事實及理由
一、原告起訴主張：
  （一）章阿滿（已於民國 93 年 2 月 9 日死亡）前與其夫即
        訴外人丙○○共同向原告借款新台幣（下同）7,000,0
        00 元，並開立本票3紙以供清償之用，惟上開本票屆期
        經提示均未獲兌現，原告乃就其中1,000,000元之債權
        ，向台灣台北地方法院聲請本票裁定，且經該院以92年
        度票字第19987號民事裁定准許在案，嗣原告持上開裁
        定向該院聲請強制執行，該院以92年度執丁字第25305
        號強制執行事件受理在案，並於同年10月8日查封章阿
        滿所有基地坐落台北市○○區○○路3段182、184之3地
        號土地、門牌號碼台北市○○區○○路1段125巷3號、
        權利範圍全部之未經保存登記建物（下稱系爭建物），
        且訂於93年5月17日下午公開拍賣，核定拍賣價額為
        3,100 ,000 元。詎被告竟於92年10月間偽造章阿滿之
        印文並變造其已用印之不動產所有權移轉契約書，除持
        以向地政機關辦理所有權移轉登記外，於得知系爭建物
        遭查封後，出於損害原告權利之故意，提起第三人異議
        之訴，另聲請供擔保停止執行上開執行程序經裁定獲准
        在案（案號：93年度聲字第1652號），致拍賣程序無法
        進行。又被告所提第三人異議之訴，後經台北地方法院
        判決被告敗訴確定在案，被告並具狀定期間令原告主張
        權利，逾期則將依法聲請返還上開擔保金。經查，系爭
        建物於94年7月4日拍定價額為3,220,000元，其自91 年
        7月14日起算至93年5月17日之原定拍賣期日止，共1 年
        又308日，約合1.84年，該期間之遲延利息為110,400元
        （1,000,000元×1.84年×6%＝110,400元），上開110,
        400元之本息如被告未聲請停止執行，原告本得全部受
        償，惟訴外人楊鄭玉環於94年3月3日始以10,000,000
        元之本票債權聲明參與分配，原告債權自91年7月14日
        起核算至系爭建物拍定日即94年7月4日止，共2年又355
        日，約合2.97年，利息為178,200元（1,000,000元×
        2.97年×6%＝178,200元），本息共計為1,178,200元，
        原告受分配債權比例經核算後僅為10.54%，即339,388
        元，與原告本得受償金額之差額為771,012元，自應由
        被告負損害賠償之責，爰依民法第184條之規定，提起
        本訴。
  （二）被告與訴外人楊鄭玉環立場相異，楊鄭玉環得否聲明參
        與分配，端視其對章阿滿之本票債權有無存在且是否符
        合行使要件，然此與被告所提第三人異議之訴有無理由
        ，顯完全不相關，是被告主張楊鄭玉環聲明參與分配與
        原告所受遲延執行所受損失並無因果關係，顯非事實。
  （三）又依被告之主張，其係章阿滿所有系爭建物之買受人，
        亦無權利就系爭建物拍得價金為參與分配，是不論原告
        或楊鄭玉環以何債權金額聲請強制執行系爭建物或聲明
        參與分配，亦均與被告無關。因之，即使上開強制執行
        程序只有原告以1,000,000元為執行債權額，系爭建物
        經拍定後所得價額扣除上開金額後，所餘款項依法亦須
        發還章阿滿，被告對之無從為任何主張，故而，被告辯
        稱因原告主張債權金額較少，其當然不急於承買乙節，
        確有蹊蹺，適足反證被告應係與楊鄭玉環共同勾串，於
        上開第三人異議之訴事件敗訴後，以不實虛偽之本票債
        權聲明參與分配，以損害原告權利。
  （四）系爭建物最後由被告所拍得，倘被告前未提起顯無理由
        之第三人異議之訴，於系爭建物 93 年間原定之拍賣期
        日，其即得以相同金額拍得系爭建物，原告本自可因此
        而受全額清償，是原告主張以於停止執行前原應發生之
        拍賣結果為損害賠償金額計算之主張，非屬無據等語。
  （五）按法院依強制執行法第 18 條第 2 項裁定准許停止強
        制執行所定之擔保金，係備供債權人因停止執行所受損
        害之賠償，其數額應依標的物停止執行後，債權人未能
        即時受償或利用該標的物所受之損害額，或其因另供擔
        保強制執行所受之損害額定之，最高法院 91 年度台抗
        字第 429 號、87 年度台抗字第 529 號及 86 年度台
        抗字第 442 號判決意旨足資參照。所謂未能及時受償
        之損害，除強制執行程序因供擔保後於停止執行期間延
        宕所增加未能受償之遲延利息外，就於同一延宕期間內
        所發生之他債權人聲明參與分配，雖非可歸責於供擔保
        停止執行人，然依前開判決意旨，應可解為同屬未能及
        時受償損害態樣之一，而得向供擔保執行人取償等語。
        並聲明：被告應給付原告 771,012 元，及自 94 年 7
        月4日起至清償日止按年息5%計算之利息，並願供擔保
        請求宣告假執行。
二、被告則以：
  （一）原告主張章阿滿及丙○○共同向其借款 7,000,000 元
        ，請命原告提出其貸予章阿滿夫婦 7,000,000 元之資
        金來源，否則即屬虛偽債權。
  （二）又原告於聲請參與分配之債權額僅有 1,000,000 元，
        時間是在 92 年 7 月 28 日，並非 7,000,000 元，依
        據強制執行法第 32 條規定他債權人參與分配者，應於
        標的物拍賣變賣終結或依法交債權人承受之日一日前，
        其不經拍賣或變賣者，應於當次分配表作成之日一日前
        以書狀聲明之；同法第34條第1項復規定有執行名義之
        債權人聲明參與分配時，應提出該執行名義之證明文件
        。查原告另外取得6,000,000元之執行名義是於94 年5
        月18日才在台北地方法院台北簡易庭成立和解取得和解
        筆錄，於94年6月21日聲明參與分配，依最高法院86年
        台抗字第167號裁定要旨，僅以擔保人所供之擔保為範
        圍，旨在擔保其一旦受敗訴之裁判確定，備為賠償受擔
        保利益人支出訴訟費用或所受損害之用。原告在執行程
        序伊始，並未就其餘6,000,000元之債權取得執行名義
        並聲明參與分配，則原告即不能以其對章阿滿另有6,00
        0,000元之債權不能受分配而蒙受損失，對被告請求賠
        償。再者，此次拍定之價金為3,220,000元，尚比以前
        所定之底價3,100,000元高120,000元，被告顯無損失。
        且原告之6,000,000元之債權是否虛偽，實有疑問，如
        原告對債務人另有債權，何以不即早聲請裁定或訴請給
        付票款或借款，乃延至拍賣前之6月21日才聲明參與分
        配，在原告未取得執行名義並聲明參與分配前，執行法
        院即不可能將上開債權及其利息分配予原告，故原告之
        訴顯無理由。
  （三）原告主張被告應賠償771,012元之主要理由略以系爭建
        物是原告所聲請拍賣，執行法院所定第一次拍賣期日93
        年5月17日、底價為3,100,000元，因被告之不當提起執
        行異議之訴，致其債權無法及時獲得分配。及至民國94
        年7月4日執行法院拍賣由被告以3,220,00 0元拍定，此
        次拍定由於訴外人楊鄭玉環在94年3月3日向該管執行法
        院提出10,000,000元之本票裁定聲明參與分配，致使其
        僅能受償339,388元，其中差額771,012元自應由被告賠
        償云云。惟執行法院對系爭建物第一次拍賣所定之底價
        為3,100,000元，該次之拍賣雖因被告之提起執行異議
        之訴並聲請停止執行，但並不能推定如被告未提起執行
        異議之訴，即一定會有人（包括被告在內）以拍賣所定
        價格拍定，自可能發生拍賣四次均無人應買之情形。又
        第一次拍賣日期前雖然楊鄭玉環未就其對債務人章阿滿
        之債權聲明參與分配，但查其對章阿滿所取得之執行名
        義為91年票字第50427號民事裁定，可見楊鄭玉環之債
        權早已存在，其早即有參與分配之權利，其何時要參與
        分配，非他人（包括被告在內）所得干涉或掌控。
  （四）查強制執行法第68條之2規定「拍定人未繳足價金者，
        執行法院應再拍賣。再拍賣時原拍定人不得應買。如再
        拍賣之價金低於原拍賣價金及因再拍賣所生之費用者，
        原拍定人應負擔其差額。前項差額，執行法院應依職權
        以裁定確定之。原拍定人繳納之保證金不足抵償差額時
        ，得依前項裁定對原拍定人強制執行」、同法第94條第
        3項規定「第68條之2之規定，於前項再行拍賣準用之」
        ，此即為拍定後不繳足價金，原拍定人應負擔再行拍賣
        之差價之具體規定，系爭不動產既然在第一次拍賣時實
        際上並未進行拍賣，原告及被告與其他任何人均未投標
        ，則自不能認定該次之投標金額一定為3,100,000元，
        更不能認定該次之投標金額為3,220,000元，而據以為
        請求賠償之依據。
  （五）楊鄭玉環認為只要在實際拍賣期日前一日具狀聲請參與
        分配即可，如法院在所訂期拍賣日改期或無人應買時，
        仍可聲請參與分配，楊鄭玉環即知悉有提起執行異議之
        訴，並且經取得法院停止執行之裁定及被告有依裁定提
        供擔保金才未在該日前一日聲請參與分配，事實上楊鄭
        玉環本來即具狀要聲請參與分配，此有參與分配聲明狀
        可證，後因李永然律師向被告表示章阿滿已死亡，未辦
        繼承登記，執行法院不可能拍賣，故不急於聲明參與分
        配，況參與分配還需繳納80,000元之執行費，故原告顯
        不能以楊鄭玉環遲至94年3月3日方聲明參與分配，使其
        債權無法如數獲得分配，而要求被告賠償。又按損害賠
        償之債，以有損害之發生及有責任原因之事實，並二者
        之間，有相當因果關係為成立要件。故原告所主張損害
        賠償之債，如不合於此項成立要件者，即難謂有損害賠
        償請求權存在，最高法院48年台上字第481 號民事判例
        意旨明示其旨，故原告自應就其損害之發生及損害金額
        之多寡與有責任原因之事實，有相當因果關係負舉證之
        責。
  （六）被告之所以在94年7月4日以3,220,000元承買系爭建物
        ，是因為鑒於原告在此次拍賣前已另對債務人取得6,00
        0,000元之執行名義並聲請參與分配，原告以前僅以1,0
        00,000元之債權聲請拍賣，債權金額較少，被告當然不
        急於承買，因楊鄭玉環尚有10,000,000元之債權可以在
        拍賣期日前聲明參與分配，原告不可能在第一次拍賣時
        即承買系爭建物，與楊鄭玉環之債權按債權比例分配，
        況只拍賣建物，土地未拍賣，產權不清楚，又有至103
        年4月30日之長期租約存在，故原告及被告均不可能在9
        3年5月17日即以3,100,000元之價格拍定，況該日因債
        務人章阿滿已死亡，執行法院所訂之拍賣期日亦因而取
        消。
  （七）查聲明參與分配者，除楊鄭玉環之債權外，尚包括原告
        所另取得 6,000,000 元債權之執行名義，由於被告之
        聲請停止執行及提起異議之訴，才使原告得以另取得
        6,000,000 元之債權參與分配，原告對此所得之分配款
        利益 100 多萬元，豈能避而不談？如 93 年 4 月 22
        日被告未陳報章阿滿已死亡，而執行處停止拍賣，原告
        依法只能分配到 1100 分之 100 而已。
  （八）原告稱如被告不提起第三人異議之訴，被告勢必於 93
        年間第一次拍賣時即以3,220,000元之金額標得系爭建
        物，原告本得因此全部金額受償云云。惟查執行法院所
        定拍賣期日因債務人章阿滿早已死亡，在未辦理繼承登
        記前，執行法院無從進行拍賣，可知原告上開主張不能
        成立，法院之拍賣任何人均得投標，原告以推測之詞認
        為被告一定會投標，即有不當。
  （九）按損害賠償，除法律另有規定或契約另有訂定外，應以
        填補債權人所受損害及所失利益為限，為民法第 216
        條第 1 項所明定。故而，基於同一原因事實受有損害
        並受有利益者，其請求之賠償金額，應扣除所受之利益
        。因之，同一事實，一方使債權人受有損害，一方又使
        債權人受有利益者，應於所受之損害內，扣抵所受之利
        益，必其損益相抵之結果尚有損害，才應由債務人負賠
        償責任，最高法院 27 年滬上字第 73 號判例要旨亦可
        供參照。被告雖然因聲請停止執行而延誤執行法院之拍
        賣程序，但原告亦因此就其後取得之 6,000,000 元之
        執行名義得以參與分配，而獲得 100 多萬元之分配款
        ，依上開條文之規定，原告非但未受損失，反而獲利，
        如此利多於損，即不能對被告請求賠償等語，資為抗辯
        。並聲明：原告之訴駁回。
三、本件兩造主張之爭點，在於原告是否因被告於其對訴外人即
    其債務人丙○○、章阿滿之系爭房屋聲請強制執行將拍賣之
    際，以變造之不動產所有權移轉契約書，提起第三人異議之
    訴，致該強制執行因此延緩，而於被告所提之第三人異議之
    訴受敗訴判決確定，重新進行拍賣後，因有其他債權人事後
    聲請參與分配，致使原告所取得之分配款因而減少而受有損
    害。故應究明者，乃係被告提起第三人異議之訴是否為不法
    之侵害？且原告是否因被告提起第三人異議之訴而受有損害
    ？
  （一）經查：原告主張被告係以所變造章阿滿將系爭房屋所有
        權移轉為被告所有之契約書，提起前述第三人異議之訴
        等情，無非係以該第三人異議之訴，業經台灣台北地方
        法院以93年度訴字第2182號判決被告敗訴確定為其主張
        之主要依據，然查該判決乃是以系爭建物乃未辦理保存
        登記之違章建築，無法辦理辦理所有權移轉登記，故被
        告雖向訴外人章阿滿買受系爭建物，惟僅能取得系爭建
        物之「事實上處分權」，而無法取得其所有權為由，因
        章阿滿乃係原告之債務人，故認被告自不得以所有權人
        之地位主張排除原告之強制執行，核其判決要旨，尚非
        認定被告有原告所指變造章阿滿之不動產移轉契約書之
        情形，而是認定被告有向章阿滿買受系爭房屋而取得「
        事實上處分權」之事實，故依原告所述，尚難認定被告
        有何變造章阿滿之系爭房屋不動產所有權移轉契約。則
        被告既持有與章阿滿簽訂之系爭房屋不動產所有權移轉
        契約書，其憑此據以提起本件所述之第三人異議之訴，
        乃係正當權利之行使，雖因其未能取得系爭房屋之所有
        權，故不得對抗原告之強制執行而受敗訴判決，但仍難
        認其起訴係屬不法之侵害。
  （二）又本件原告對訴外人章阿滿之系爭房屋提起強制執行，
        而經台灣台北地方法院定期拍賣後，雖因被告提起第三
        人異議之訴致原強制執行程序因而延至該第三人異議之
        訴確定後，始繼續進行，嗣由被告買受而拍定。然原強
        制執行程序就系爭建物定期於93年5月17日進行拍賣是
        否在章阿滿已死亡而尚未辦妥繼承手續之情況下，仍會
        依期進行，且依期拍賣後，是否必然有人應買而得以順
        利賣出，以當時之情況而論，均屬無法確定，而實際上
        究會以多少價格拍定，更無從得知，則原告主張以後來
        實際拍定之價格作為計算其損失之基礎，實無憑據；再
        者，依原告所指，其係因事後有訴外人楊鄭玉環主張參
        與分配，致其債權無法全部獲得清償而受有損害，然楊
        鄭玉環亦係章阿滿與丙○○之債權人，其早於91年間，
        即已對章阿滿2人取得本票裁定之執行名義（見卷附台
        灣台北地方法院91年票字第50427號民事裁定），此比
        原告取得執行名義之時間更早，則楊鄭玉環究竟會於何
        時聲明參與原告原所聲請之強制執行，乃取決於楊鄭玉
        環個人之意志，實不能因被告已對原告提起前述第三人
        異議之訴，而推認楊鄭玉環必不會在當時對原告所聲請
        之強制執行程序中聲明參與分配，當時更無法得知是否
        尚有其他債權人會出面聲明參與分配，此無非是以事後
        已發生之結果，去論斷先前不確定發生之情況，並不可
        採；況原告於被告提起前述第三人異議之訴後，始另又
        對丙○○取得0000000元本票裁定之執行名義，致使其
        債權額因此而提高為0000000元，而系爭房屋亦因被告
        買受而順利拍定，拍定之金額為00000000元，高於底價
        00000000元，致使原告在因被告提起第三人異議之訴而
        取得0000 000元之執行名義下，得以獲得0000000元之
        分配款，高於其原本所能分配之金額，亦難認原告因被
        告提起前述第三人異議之訴而受有損害。
四、從而，原告基於侵權行為之法律關係，請求被告賠償其損害
    ，為無理由，應予駁回。
五、原告之訴既經駁回，其假執行之聲請，即失所附麗，亦應駁
    回。
六、本件事證已臻明確，兩造其餘主張及舉證，經審酌與判決結
    果不生影響，爰不另一一論述，附此敘明。
七、訴訟費用負擔之依據：民事訴訟法第78條。
中　　華　　民　　國　　94　　年　　10　　月　　27　　日
                  民事第一庭    法　官　葛永輝
以上正本係照原本作成。
如對判決上訴，應於判決送達後20日內向本院提出上訴狀。
中　　華　　民　　國　　94　　年　　10　　月　　27　　日
                      　　　    書記官　田慧賢
